臺灣高雄地方法院刑事判決　　　　　　　96年度訴字第2857號
公　訴　人　臺灣高雄地方法院檢察署檢察官
被　　　告　乙○○
上列被告因違反商業會計法等案件，經檢察官提起公訴（95年度
偵字第20780 號），嗣因被告就被訴事實為有罪之陳述，本院經
聽取當事人之意見後，改依簡式審判程序進行，判決如下：
    主  文
乙○○共同連續商業負責人，以明知為不實之事項，而填製會計
憑證，處有期徒刑拾月；減為有期徒刑伍月，如易科罰金，以銀
元佰元即新臺幣玖佰元折算壹日。
    事實及理由
一、本件被告乙○○所犯係死刑、無期徒刑、最輕本刑為3 年以
    上有期徒刑以外之罪，其於準備程序中就被訴事實為有罪之
    陳述，經受命法官告知簡式審判程序之旨，並聽取其與公訴
    人之意見後，本院合議庭裁定由受命法官獨任進行審判程序
    ，合先敘明。
二、乙○○自知身無恆產且乏一技之長，依其已成年之社會經驗
    ，應有相當智識程度，可預見他人向其借用名義登記為公司
    之負責人，該他人可能以該公司名義虛偽開立不實之統一發
    票予其他營業人申報扣抵進項稅額，而幫助其他營業人逃漏
    稅捐，竟因經濟窘困，僅為貪圖小利，而於民國91年間某日
    在桃園火車站附近，接受真實姓名、年籍不詳自稱「林誠」
    之成年男子提議，於收取新臺幣（下同）1,000 元之代價後
    ，與「林誠」共同基於幫助他人逃漏稅捐及填製不實會計憑
    證之概括犯意聯絡，將其國民身分證交予「林誠」於民國91
    年4 月16日持向主管機關申請設立軸新實業有限公司（址設
    桃園縣桃園市○○路425 巷6 號3 樓，統一編號：00000000
    號，下稱軸新公司），由乙○○以董事名義擔任負責人，為
    商業會計法第4 條所稱之商業負責人，其與「林誠」均明知
    營業人應依銷售貨物或勞務之實際情況，據實開立統一發票
    ，於91年7 月間起至同年12月間止，以軸新公司名義，推由
    「林誠」連續為下列行為：
(一)、明知軸新公司與如附表1 所示之義瑞科技有限公司（下稱義
    瑞公司）等13家公司間並無實際銷貨交易，仍以軸新公司名
    義，開立附表1 所示之不實買受人、營業金額之統一發票共
    69張，金額共計78, 071,318 元（起訴書誤載78,084,718元
    ），交付予附表1 所示之義瑞公司等13家公司，作為該等公
    司向軸新公司買受商品之進項憑證，由該等公司分別取得如
    附表1 所示之統一發票向各地稅捐主管機關申報進項金額，
    憑供扣抵銷項稅額，幫助該等公司逃漏如附表1 所示之營業
    稅共計3,903,567 元（起訴書誤載3,904,237 元），足以生
    損害於稅捐機關對營業稅稽徵之正確性。
(二)、明知軸新公司與如附表2 所示之韋林實業有限公司（下稱韋
    林公司）間並無實際銷貨交易，仍以軸新公司開立附表2 所
    示之不實買受人、營業金額之統一發票共20張，金額共計16
    ,213,250 元 ，交付予韋林公司作為該公司向軸新公司買受
    商品之進項憑證。
(三)、明知軸新公司與如附表3 所示之景洋企業有限公司（下稱景
    洋公司）等9 家公司間並無實際進貨交易，仍以不詳方式取
    得如附表3 所示之不實統一發票共33張，金額共計97,329,0
    07元（起訴書誤載97,628,407元），由「林誠」在不詳地點
    將此不實事項填製在轉帳傳票或現金支出傳票等會計憑證上
    ，並登入帳簿且在其業務上所製作之「營業人銷售與稅額申
    報書」上虛列扣抵之進項稅額，向臺灣省北區國稅局桃園分
    局申報扣抵軸新公司銷項稅額，以此方式藉以掩飾軸新公司
    實際上並無營業，而有異常開立統一發票之情形。
二、本件認定被告犯罪事實之證據，附引用起訴書之記載（如附
    件）外，並補充：被告乙○○於本院審理中之自白，及依卷
    內所附之被告乙○○91、92年度之稅務電子閘門財產所得明
    細表，可知被告並無經營公司之資力，其於「林誠」邀其擔
    任公司負責人之際，應可預見其將擔任負責人之公司係屬虛
    設公司，並未實際經營業務，「林誠」係利用其擔任登記公
    司人頭負責人，不實登載會計憑證，以遂行幫助他人逃漏稅
    捐等不法行為之目的，被告既已預見及此，仍應允擔任名義
    負責人，自有不實登載會計憑證及幫助他人逃漏稅捐之未必
    故意甚明，本案事證明確，被告為軸新公司負責人，明知不
    實事項而填製會計憑證，幫助納稅義務人以不正當方法逃漏
    稅捐犯行，均堪認定，應予依法論科。又起訴書附表一所載
    ：「軸新公司開立不實之統一發票共69張，金額共計78,084
    ,718 元 ，幫助義瑞科技有限公司等13家公司逃漏營業稅共
    計3,904,237 元。」，更正為：「軸新公司開立不實之統一
    發票共69張，金額共計78,071,318元，幫助義瑞科技有限公
    司等13家公司逃漏營業稅共計3,903, 567元。」（其中附表
    一編號11：銷售額316,000 元，更正為302,600 元，銷項稅
    額15,800元，更正為15,130元；總計銷售額78,084,718元，
    更正為78,071,318元，總計銷項稅額3, 904,237元，更正為
    3,903,567 元）、附表三所載：「... 合計進貨額為97,628
    ,407 元 ，充作進項憑證，... 」，更正為：「... 合計進
    貨額為97,329, 007 元，充作進項憑證，... 」（其中附表
    三編號5 ：銷售額合計7, 854,900元，更正為7,555, 500元
    ；總計銷售額97,628,407元，更正為97,329,007元，總計銷
    項稅額4,881,921 元，更正為4,881, 421元）。
三、論罪科刑
(一)、查被告犯罪後，商業會計法第71條第1 款關於：「商業負責
    人、主辦及經辦會計人員或依法受託代他人處理會計事務之
    人員有左列情事之一者，處五年以下有期徒刑、拘役或科或
    併科新臺幣十五萬元以下罰金：一、以明知為不實之事項，
    而填製會計憑證或記入帳冊者。」之規定，已於95年5 月24
    日修正公布為：「商業負責人、主辦及經辦會計人員或依法
    受託代他人處理會計事務之人員有下列情事之一者，處五年
    以下有期徒刑、拘役或科或併科新臺幣六十萬元以下罰金：
    一、以明知為不實之事項，而填製會計憑證或記入帳冊。」
    ，並自同年月26日起施行，經比較該修正前後之規定，以修
    正前之規定較有利於被告。
(二)、被告行為後，刑法、刑法施行法分別已於94年2 月2 日、95
    年6 月14日修正公布，並均自95年7 月1 日施行，參酌最高
    法院95年5 月23日刑事庭第8 次會議決議，應依刑法第2 條
    第1 項之規定，為新舊法比較：
１、修正前刑法第28條規定：「二人以上共同實施犯罪之行為者
    ，皆為正犯」，修正後刑法第28條則規定：「二人以上共同
    實行犯罪之行為者，皆為正犯」；又修正前刑法第31條第1
    項規定：「因身分或其他特定關係成立之罪，其共同實施或
    教唆、幫助者，雖無特定關係，仍以共犯論」，修正後刑法
    第31條第1 項則規定：「因身分或其他特定關係成立之罪，
    其共同實行、教唆或幫助者，雖無特定關係，仍以正犯或共
    犯論。但得減輕其刑」。其中「實施」一語，涵蓋陰謀、預
    備、著手及實行之概念在內，其範圍較廣；而「實行」則著
    重於直接從事構成犯罪事實之行為，其範圍較狹，是修正後
    刑法共同正犯之範圍已有限縮。共同正犯之範圍既因此而有
    變動，自屬犯罪後法律有變更，而非僅屬純文字修正（最高
    法院96年度臺上字第934 號判決意旨參照），本案被告之犯
    罪行為，依新舊法，均成立共同正犯，適用新法並無較有利
    於被告；另被告本即商業負責人，並無適用第31條第1項 但
    書減輕其刑之餘地，該修正亦未有利於被告。
２、修正前刑法第33條第5 款規定：「罰金：1 元以上。」修正
    後該款規定「罰金：新台幣1000元以上」，是比較新舊法結
    果，以舊法較有利於行為人。
３、修正前具有刑法第55條牽連犯之關係者，從一重處斷，具有
    刑法第56條連續犯之關係者，則以一罪論，然修正後之刑法
    業已刪除第55條牽連犯及第56條連續犯之規定，則被告所犯
    數罪即應依修正後之數罪併罰之規定分論併罰。此刪除雖非
    犯罪構成要件之變更，但顯已影響行為人刑罰之法律效果，
    自屬法律有變更，仍應比較新舊法之規定。是比較結果，修
    正後之規定並非較有利於被告。
４、經綜合比較結果，新法對被告並非有利，應依刑法第2 條第
    1 項前段之規定，適用行為時法即修正前之刑法處斷之。
(三)、被告係軸新公司負責人，屬商業會計法第4 條規定之商業負
    責人。而商業會計法之商業會計憑證，分為原始憑證及記帳
    憑證，所謂原始憑證，係指證明事項之經過，而為造具記帳
    憑證所根據之憑證，而記帳憑證則係指證明處理會計事項人
    員之責任而為記帳所根據之憑證而言，此觀諸商業會計法第
    15條之規定自明，統一發票係為證明事項之經過造具記帳所
    根據之憑證，屬原始憑證，自屬商業會計法第15條第1 款所
    定之會計憑證無訛。又按商業會計法第71條第1 款之商業負
    責人，以明知為不實之事項而填製會計憑證，原含有業務上
    登載不實之本質，與刑法第215 條之從事業務之人明知為不
    實之事項而登載於業務上文書罪，皆規範處罰同一之登載不
    實行為，應屬法規競合，惟前者為後者之特別規定，依特別
    法優於普通法之原則，自應優先適用商業會計法第71條第1
    款論處（最高法院91年台上字第5397號判決要旨參照）。查
    被告擔任軸新公司之登記負責人，明知該公司與附表1 所示
    義瑞公司等13家公司、附表2 所示韋林公司並無銷貨之事實
    及與附表3 所示之景洋公司等9 家公司無實際進貨交易，仍
    由「林誠」填製不實如附表1 、2 所示之統一發票，並交付
    予附表1 所示義瑞公司等13家公司及附表2 所示韋林公司，
    由附表1 所示義瑞公司等13家公司作為進項憑證，持以向稅
    捐機關申報扣抵營業稅款，以幫助納稅義務人逃漏營業稅，
    及取得如附表3 所示之不實統一發票，將此不實事項填製在
    轉帳傳票或現金支出傳票等會計憑證上，核其犯罪事實(一)所
    為，係犯修正前商業會計法第71條第1 款之商業負責人明知
    不實事項而填製會計憑證罪、稅捐稽徵法第43條第1 項之幫
    助納稅義務人以不正當方法逃漏稅捐罪；犯罪事實(二)、(三)所
    為，均係犯修正前商業會計法第71條第1 項之商業負責人明
    知不實事項而填製會計憑證罪。被告與「林誠」間，就幫助
    他人逃漏稅捐之犯行，有共同犯意聯絡，並推由「林誠」下
    手實施，應以共同正犯論，就填製不實會計憑證部分，「林
    誠」係無身分之人而與有該身分之被告共同實施犯罪，為身
    分犯，依修正前刑法第31條第1 項之規定，亦應為共同正犯
    。被告先後多次幫助逃漏稅捐及以明知為不實事項而填製會
    計憑證之犯行，均時間緊接，犯罪構成要件相同，顯均係基
    於概括之犯意反覆為之，應依修正前刑法第56條連續犯之規
    定，各論以1 罪，並分別加重其刑。被告所犯上開2 罪間，
    具有方法結果之牽連關係，應依修正前刑法第55條牽連犯之
    規定，從情節較重之修正前商業會計法第71條第1 款之以明
    知為不實事項而填製會計憑證罪處斷。
(四)、爰審酌被告所為，影響商業會計、稅捐稽徵制度之正確性，
    實屬可議，惟念及被告於犯罪後坦承犯行不諱，暨其因經濟
    窘迫，一時失慮而犯本件之罪，其雖同意具名擔任負責人，
    然實際參與犯行之程度不深，其與該公司之其他人員亦不相
    識，顯非負責主導及策畫犯罪之人，犯後並已供承犯行，而
    見悔意等一切情狀，量處如主文所示之刑。又被告行為時之
    刑法第41條第1 項前段規定：「犯最重本刑為5 年以下有期
    徒刑以下之刑之罪，而受6 個月以下有期徒刑或拘役之宣告
    ，因身體、教育、職業、家庭之關係或其他正當事由，執行
    顯有困難者，得以1 元以上3 元以下折算1 日，易科罰金。
    」關於易科罰金之折算標準，修正前罰金罰鍰提高標準條例
    第2條 前段（自95年7 月1 日起已刪除）規定，就其原定數
    額提高為100 倍折算1 日，則本件被告行為時之易科罰金折
    算標準，應以銀元300 元折算1 日，經折算為新臺幣後，即
    應以新臺幣900 元折算1 日。惟刑法第41條已於94年1 月7
    日修正、同年2 月2 日公布，並自95年7 月1 日開始施行，
    修正後該條第1 項前段規定為：「犯最重本刑為5 年以下有
    期徒刑以下之刑之罪，而受6 個月以下有期徒刑或拘役之宣
    告者，得以新臺幣1 千元、2 千元或3 千元折算1 日，易科
    罰金。」比較修正前後易科罰金之折算標準，以修正公布施
    行前之規定較有利於被告，自應依刑法第2 條第1 項前段，
    適用修正前刑法第41條第1 項前段規定，諭知易科罰金之折
    算標準。又被告所為上開犯行，其犯罪時間係於96年4 月24
    日以前，合於中華民國96年罪犯減刑條例之規定，應依該條
    例第2 條第1 項第3 款之規定，減其宣告刑，併諭知易科罰
    金之折算標準。
據上論斷，應依刑事訴訟法第273 條之1 第1 項、第299 條第1
項前段、第310 條之2 、第454 條第2 項，95年5 月24日公布修
正前商業會計法第71條第1 款，稅捐稽徵法第43條第1 項，刑法
第11條前段、第2 條第1 項前段、（修正前）第28條、（修正前
）第31條第1 項、（修正前）第56條、（修正前）第55條、（修
正前）第41條第1 項前段，罰金罰鍰提高標準條例第1 條前段、
（廢止前）第2 條，中華民國96年罪犯減刑條例第2 條第1 項第
3 款、第7 條、第9 條，判決如主文。
本案經檢察官甲○○到庭執行職務。
中　　華　　民　　國　　96　　年　　12　　月　  3　　日
              刑事第十六庭        法　官  文昌
以上正本證明與原本無異。
如不服本判決應於收受本判決後10日內向本院提出上訴書狀，並
應敘述具體理由，如未敘述上訴理由者，應於上訴期間屆滿後20
日內補提理由書狀於本院（均須按他造當事人之人數附繕本）「
切勿逕送上級法院」。
中　　華　　民　　國　　96　　年　　12　　月　  3　　日
　　　　　　　　　　　　　　　    書記官  吳良美
附錄本件判決論罪科刑法條：
修正前商業會計法第71條第1款：
商業負責人、主辦及經辦會計人員或依法受託代他人處理會計事
務之人員有左列情事之一者，處5 年以下有期徒刑、拘役或科或
併科新臺幣15萬元以下罰金：
一、以明知為不實之事項，而填製會計憑證或記入帳冊者。
稅捐稽徵法第43條第1 項：
教唆或幫助犯第41條或第42條之罪者，處3 年以下有期徒刑、拘
役、或科新臺幣6 萬元以下罰金。
附件：
